【裁判字號】    98,聲再,191
【裁判日期】    980731
【裁判案由】    妨害性自主
【裁判全文】
臺灣高等法院刑事裁定                 98年度聲再字第191號
再審聲請人                
即受判決人  呂○○
選任辯護人  呂其昌律師  
上列聲請人因妨害性自主案件，對於本院93年度重上更（六）字
第48號，中華民國95年3月14日第二審確定判決（原審案號：臺
灣板橋地方法院83年度重訴字第6號，起訴案號：臺灣板橋地方
法院檢察署83年度偵字第1003號），聲請再審，本院裁定如下：
    主  文
再審之聲請駁回。                                                          
    理  由                                                                
一、本件再審聲請人即受判決人呂○○聲請再審意旨略以：聲請
    人因殺人未遂、強制性交等案件，對於本院九十三年度重上
    更（六）字第四十八號有罪判決，因捨棄上訴而告確定在案
    。嗣同案被告陳○○未確定部分，於本院九十五年度重上更
    （七）字第九十八號審理時，由本院囑託內政部警政署刑事
    警察局法醫室指派鑑定人，採取聲請人與同案被告陳○○之
    口腔細胞，連同被害人之陰道棉紗精子細胞檢體，再以PCR-
    STR，16個基因位所為DNA鑑定，以該局九十五年七月十八日
    刑醫字第０九五００九０四七四號鑑驗書之鑑定結果，認被
    害人陰道棉紗之DNA與同案被告陳○○之DNA-STR型別相同，
    而與聲請人不同，本院上開更（七）審判決，並據此新DNA
    鑑定報告，作為認定聲請人非本件共犯之重要理由。因新DN
    A鑑定報告之鑑定技術與鑑定結果，均為本院原確定判決時
    所不知而無從斟酌，具有嶄新性，符合刑事訴訟法第四百二
    十條第一項第六款之新證據，並足致聲請人獲改判無罪之顯
    著程度，而本院原確定判決與聲請人因未發現上揭新DNA鑑
    定證據，致無從據以為聲請人有利之判斷，有重行調查相關
    事實之必要，爰請裁定准予再審云云。
二、按刑事訴訟法第四百二十條第一項第六款所謂發現確實之新
    證據，足認受有罪判決之人應受無罪、免訴、免刑或輕於原
    判決所認罪名之判決者，係指該證據於判決確定之前已經存
    在，為法院及當事人所不知，而於判決確定後始經發現者而
    言；其固非以絕對不須經過調查程序為條件，但從證據之本
    身形式上觀察，必須可認為確實足以動搖原確定判決者，始
    足當之。有最高法院三十三年抗字第七十號判例、三十五年
    特抗字第二十一號判例足資參照。
三、本院九十三年度重上更（六）字第四十八號確定判決，係認
    定聲請人與該案共同被告陳○○，以佯稱欲聘請女英文家教
    為由，透過址設臺北市○○○路○段六十三號五樓五一○室
    之○○家教中心聯繫被害人，並約請被害人於民國八十二年
    十二月二十二日晚上七時許，至臺北縣中和市○○路○段一
    二八巷十七弄十九號三樓聲請人住處面談，趁此與被害人面
    談機會，對被害人為共同犯強制性交及殺人未遂罪行，據以
    判決聲請人強制性交罪部分有期徒刑十五年，殺人未遂部分
    有期徒刑十年，應執行有期徒刑二十年。嗣因聲請人於本院
    九十五年三月十四日宣判後，當庭向合議庭表示捨棄上訴，
    並填載捨棄上訴聲請書，是上開判決就聲請人部分，業於九
    十五年三月十四日確定在案。
四、細譯卷附本院九十三年度重上更（六）字第四十八號確定判
    決，其依憑台灣高等法院檢察署法醫中心（下稱法醫中心，
    嗣已改制為法務部法醫研究所）八二高檢鑑字第五二二號鑑
    定書、台灣高等法院檢察署八十三年四月二十一日檢義醫字
    第三二０八號函、八十五年四月三十日檢仁醫字第四八九七
    號函及函附之法務部調查局檢驗通知書、法務部調查局八十
    六年六月十日（八六）陸（四）字第八六０四一０一三號詢
    答書、共犯陳○○於偵查中之供述、證人黃○旺、陳○材、
    陳○亮、蒲○恩、邱○○、吳○哲之證述；鑑定人李俊億、
    姜恩威、蕭開平之陳述、檢察官履勘筆錄、相驗屍體證明書
    、驗斷書、解剖報告、勘驗筆錄、刑案現場照片、自由時報
    、「○○家教中心」客戶資料表、會員申請書、委託約定書
    、收據、現場平面圖、交通部雙和電信局八十五年六月二十
    一日雙服（85）字第三二一號函、並以共犯陳○○於檢察官
    偵訊時所為出於自由意志之供述及陳○○、聲請人現場模擬
    作案過程所為敘述性動作之自白並非員警所威嚇指導，核無
    欠缺任意之情形，參諸聲請人於案發之後，刻意製造虛偽不
    在場與不知情之證明，認定聲請人與共犯陳○○二人於獄中
    執行徒刑時結識，為朋友關係，陳○○於八十二年十二月十
    七日獲得假釋，未幾即與聲請人取得連繫，並向聲請人借住
    其居所，嗣於八十二年十二月二十一日，在其等住處，聲請
    人先向陳○○提議找一位女人到租屋處供彼等玩樂。二人乃
    基於共同犯對於女子以強暴之方法而為性交之罪之犯意聯絡
    ，推由陳○○於翌（二十二）日下午四時許，依自由時報（
    八十二年十二月二十一日）第二十七版刊載之家教中心廣告
    電話，以九四二─三二五一號撥打電話予三八一─一四０六
    號台北市○○○路○段六十三號五樓五一０室○○家教中心
    負責人邱○○，佯稱其有一女兒讀國中一年級，欲請女家教
    到家補習英文，請代為留意有無適合女家教，並留下「陳先
    生」之電話號碼及前開住址等資料。邱○○不疑有他，適有
    被害人於當（廿二）日下午六時許到達○○家教中心應徵家
    教，經負責人邱○○以電話聯絡陳○○並告知教育背景，隨
    後徵得雙方同意，邱○○乃將電話交由范女直接與陳○○約
    定當天晚上七時，至台北縣中和市○○路○段一二八巷十七
    弄十九號三樓面談家教事宜。被害人依約於晚上七時十分許
    到達，陳○○、聲請人、被害人三人共同閒聊並討論家教計
    費方式，約四、五十分鐘後，被害人以時間已晚欲起身離去
    ，聲請人向陳○○眨眼示意留住被害人，陳○○乃隨手將客
    廳電燈關掉，並拉住被害人，被害人出言喝止，陳、呂二人
    迅速合力制服被害人，並將其抬到客廳中央，由聲請人蹲下
    用左腿將被害人左手壓住，用右手抓住被害人右手，用左手
    掐住被害人脖子，陳○○抓住被害人雙腳，後來二人對換，
    由陳○○用左手壓住被害人雙手，用右手摀住其嘴巴，由聲
    請人將被害人褲子脫至大腿處欲行強制性交，因被害人極力
    抵抗並用腳踢聲請人，乃改由聲請人大腿壓住被害人左手，
    右手抓住被害人右手，左手扼住被害人頸部，致使被害人不
    能抗拒，由陳○○脫下被害人下半身褲子，無視於被害人月
    經來潮，對被害人強制性交得逞，斯時被害人不再掙扎已近
    昏迷，聲請人繼而對被害人強制性交得逞，而共同對被害人
    強制性交。聲請人係上開場所居住者，為防止被害人醒後喊
    叫致事跡敗露，個人另行起意，萌殺人之犯意，將自被害人
    身上脫下之藍色衛生褲（按內褲、牛仔褲間之襯裡褲），在
    被害人頸部打結後，即離開現場返回○○西點麵包店繼續工
    作，以製造不在場證明。陳○○於聲請人離去後，見被害人
    尚有呼吸未死，亦恐被害人醒來呼救，亦獨自另行起意基於
    故意殺人之犯意，復將纏繞被害人頸部之衛生褲再打一死結
    ，用雙手扶住被害人腋下將被害人拖到另一空臥室，並以毛
    巾清理客廳內被害人月經血跡及衣褲後，將該臥室門以紙箱
    抵住，於當晚八時十分許，匆匆搭乘計程車逃逸他處，被害
    人終因頸部被打死結窒息死亡。陳○○則於逃離途中將擦拭
    血跡之毛巾及被害人所使用之衛生棉，丟棄於中和市○○路
    邊。聲請人於下班後返回上開住處，見陳○○已逃離現場，
    為製造與其無涉之證據，乃在當晚十一時卅分左右，再至麵
    包店向老闆吳○哲佯稱：不知為何有女鞋在其住處陽台及陳
    ○○偷走其所有之嘟澎打火機（陳○○此部分竊盜犯行未據
    起訴）；為避免陳某再回來偷東西，要求吳○哲次（廿三）
    日去換鎖，並再返回上址睡覺。吳○哲於翌（二十三）日下
    午一時三十分許，至聲請人租屋處欲更換門鎖時，始發現被
    害人屍體而報警處理，嗣於八十三年元月八日下午九時許，
    經警循線在台北縣新莊市○○路○○巷五號○○卡拉ＯＫ查
    獲陳○○，復再查獲聲請人。
五、觀原有罪確定判決之事實認定，無論聲請人本身有否在被害
    人陰道內射精，以聲請人係與陳○○基於犯意聯絡共同合力
    壓制被害人，使陳○○得以遂行強制性交之行為，聲請人繼
    而亦有對被害人為強制性交之行為，聲請人已參與「共同對
    於女子以強暴之方法而為性交」犯罪構成要件之實行。而聲
    請人復以衛生褲在被害人頸部打死結，其對此舉會造成被害
    人窒息死亡結果之發生有所認識，亦未違背其本意，被害人
    雖因陳○○事後之獨立殺人有責行為而死亡，然聲請人此部
    分行為當可成立殺人未遂罪。而本院依職權審閱本院九十七
    年度重上更（十一）字第二一八號被告陳○○確定判決（最
    高法院於九十八年七月二十八日以九十八年臺上字四一四八
    號判決駁回上訴），本院該審及最高法院雖採納內政部警政
    署刑事警察局九十五年七月十八日刑醫字第○九五○○九○
    四七四號ＤＮＡ型別鑑定鑑驗書之意見，認定聲請人未將性
    器插入被害人陰道內，但仍認定聲請人係與陳○○合力迅速
    制伏被害人，將被害人抬到客廳中央，由聲請人蹲下用左腿
    將其左手壓住，用右手抓住范女右手，用左手掐住被害人脖
    子，陳○○則抓住被害人雙腳，後來二人對換，由陳○○左
    手壓住被害人雙手，用右手摀住被害人嘴巴，由聲請人將被
    害人褲子脫至大腿處欲行強制性交，因被害人極力抵抗並用
    腳踢聲請人。陳○○、聲請人為共同壓制被害人之強烈反抗
    ，均明知頸部為人體之要害，屬身體非常脆弱之部位，用力
    扼壓足以造成昏迷無意識並導致死亡，此並為其等所預見，
    竟為達強制姦淫目的，仍共同萌生縱因此而致被害人死亡，
    亦不違背其等本意之殺人不確定故意，任由聲請人以超出制
    伏被害人必要性手段，除以大腿壓住被害人左手，右手抓住
    被害人右手，再以左手強力扼住被害人頸部，致使被害人不
    能抗拒，而由陳○○脫下被害人之褲子，無視於被害人月經
    來潮，對被害人強制性交得逞。斯時，被害人亦因受聲請人
    手扼頸部致窒息死亡而不再掙扎，聲請人見狀乃未再對被害
    人強制性交，並離開現場，返回「○○西點麵包店」繼續工
    作，以製造不在場證明。從而，聲請人與范○○，係基於犯
    意聯絡及行為分擔，共犯修正後刑法第二百二十六條之一前
    段、第二百二十二條第一項第一款之二人以上共同強制性交
    而故意殺被害人罪，此有本院九十七年度重上更（十一）字
    第二一八號判決、最高法院九十八年臺上字四一四八號判決
    查詢列印本可憑。
六、綜上所析，聲請人雖以內政部警政署刑事警察局九十五年七
    月十八日刑醫字第○九五○○九○四七四號ＤＮＡ型別鑑定
    鑑驗書，以被害人陰道棉紗（精子細胞層）ＤＮＡ與聲請人
    唾液ＤＮＡ之型別不符之鑑定結果，本院關於陳○○之九十
    五年度重上更（七）字第九十八號判決認為聲請人並非共犯
    ，謂發現新證據，提起本件再審之聲請，然對照本院九十三
    年度重上更（六）字第四十八號確定判決全案所憑之證據與
    判決理由，縱然引入上述ＤＮＡ鑑定意見，據以排除聲請人
    在被害人陰道內射精遂行強制性交之犯罪手法，仍足以認定
    聲請人與共犯陳○○係基於二人以上共同強制性交之犯意聯
    絡，共同合力壓制被害人，使陳○○得以將性器插入被害人
    陰道強制性交得逞，聲請人繼而亦有對被害人為強制性交之
    行為，無論聲請人有無在被害人陰道內射精而留有精液，對
    於其成立修正前刑法第二百二十二條第一項第一款之二人以
    上共同強制性交罪，並不生影響。而聲請人以衛生褲在被害
    人頸部打死結，其對此舉會造成被害人窒息死亡結果之發生
    有所認識，未違背其本意之殺人未遂等犯罪事實，故以聲請
    人所提出之上述證據本身為形式上觀察，不足動搖原確定判
    決之結論，無從據此認為聲請人可獲判無罪或論以更輕罪名
    。聲請人以此作為聲請再審事由，與刑事訴訟法第四百二十
    條第一項第六款所定情形未合，其提起再審之聲請，為無理
    由，應予駁回。
據上論斷，應依刑事訴訟法第四百三十四條第一項，裁定如主文
。
中    華    民    國    98    年    7     月    31    日
                  刑事第十三庭  審判長法  官  曾德水
                                      法  官  林婷立
                                      法  官  陳恆寬
以上正本證明與原本無異。
如不服本裁定，應於收受送達後五日內向本院提出抗告狀。
                                      書記官  黃家麟
中    華    民    國    98    年    8     月    3     日

司法院資訊處製作；財團法人民間司法改革基金會備份。
